臺灣高等法院臺中分院刑事判決　　　　99年度上易字第1693號
上　訴　人
即　被　告　林芷羽
上列上訴人因詐欺案件，不服臺灣彰化地方法院99年度易字第94
4 號中華民國99年11月16日第一審判決（起訴案號：臺灣彰化地
方法院檢察署99年度偵字第7117號），提起上訴，並經臺灣彰化
地方法院檢察署檢察官移送本院併案審理（99年度偵字第11216
、100偵字第458號），本院判決如下：
    主    文
原判決撤銷。
林芷羽幫助犯詐欺取財罪，處有期徒刑月，如易科罰金，以新
臺幣壹仟元折算壹日。緩刑貳年，並向檢察官指定之公益團體、
地方自治團體或社區提供肆拾小時之義務勞務，緩刑期間付保護
管束。
    犯罪事實
一、林芷羽可預見一般人以自己名義申辦行動電話門號使用，並
    無困難，如有欠缺信賴基礎之他人，以廣告聲稱可以辦門號
    換現金，則被取走之行動電話SIM 卡可能係為掩飾不法犯行
    ，避免有偵查犯罪權限之執法人員循線查緝，以確保犯罪所
    得之不法利益，竟在不違背其本意之情形下，基於幫助他人
    詐欺取財之犯意，於民國99年4月30日依「辦門號換現金」
    廣告上之電話，而與真實姓名、年籍不詳之成年男子「黃先
    生」聯繫，約定由林芷羽至各家電信公司辦理多個行動電話
    門號，再由「黃先生」以每個行動電話門號為新臺幣（下同
    ）1100元之代價向林芷羽收購（其中包含林芷羽申請各門號
    所支付之費用300元，故林芷羽出售各門號實得800元）。乃
    林芷羽即於99年5月7日向威寶電信股份有限公司彰化縣內之
    某門市申辦該公司0000000000號行動電話門號，復接續於翌
    日（8日）在家樂福電信股份有限公司彰化門市申辦該公司
    0000000000號行動電話門號，於相繼取得上開門號之SIM卡
    後，旋即於99年5月8日下午5時許，在彰化縣花壇鄉○○路
    之麥當勞前，同時將上開行動電話SIM卡各以1100元之代價
    ，交予前開姓名年籍不詳成年男子「黃先生」所指派之前來
    收取門號SIM卡之人使用，容認他人作為詐欺取財之工具。
    而該真實姓名年籍不詳之成年男子「黃先生」及所屬該詐騙
    集團成員旋基於意圖為自己不法所有之犯意聯絡，由該詐騙
    集團內某不詳成員於如附表所示被害人楊川等人受詐騙之時
    間前，在雅虎奇摩拍賣網站，刊登販售五月天演唱會門票或
    低價出售3C等產品之不實訊息，俟如附表所示之被害人楊川
    等人上網瀏覽該訊息後，即以前開訊息內所刊登之MSN即時
    通與該詐騙集團之不詳成員聯繫，而該成員即以林芷羽所申
    請之前開0000000000號或0000000000行動電話聯絡楊川等人
    ，並交代楊川等人購物之匯款訊息等事項，致楊川等人陷於
    錯誤，而於如附表所示之時間匯款如附表所示之金額至該集
    團成員所指定之由林美惠等人（所涉詐欺部分另由檢察官偵
    辦中）所申請如附表所示金融機構之帳戶內。嗣楊川等人遲
    未收到前開演唱會門票或3C等產品，查覺有異而報警處理，
    始循線查知上情。
二、案經楊川訴由新竹縣警察局竹北分局函轉高雄市政府警察局
    左營分局移送臺灣彰化地方法院檢察署檢察官偵查起訴及移
    送併辦。
    理    由
一、證據能力部分：
    按被告以外之人於審判外之言詞或書面陳述，除法律有規定
    者外，不得作為證據。被告以外之人於審判外之陳述，雖不
    符前4條之規定，而經當事人於審判程序同意作為證據，法
    院審酌該言詞陳述或書面陳述作成時之情況，認為適當者，
    亦得為證據。當事人、代理人或辯護人於法院調查證據時，
    知有第159條第1項不得為證據之情形，而未於言詞辯論終結
    前聲明異議者，視為有前項之同意。刑事訴訟法第159條第1
    項、第159條之5分別定有明文。查，本件下列引為證據之人
    證、書證（即供述證據及非供述證據），被告、檢察官均同
    意作為本案之證據方法，並未於言詞辯論終結前，對該等證
    據之證據能力聲明異議，且均經本院於審理時當庭直接提示
    而為合法之調查，並審酌證人之陳述並無證據顯示有非法取
    證之情形，非供述證據亦無證據顯示有取得程序不合法之狀
    況，本院認以之為證據均應屬適當，依上揭法條之規定，該
    等證據自均有證據能力。
二、得心證之證據及理由：
    訊據上訴人即被告林芷羽（下稱被告）固坦承因需錢孔急，
    見報紙刊登「辦門號換現金」之廣告，遂與對方聯繫後，並
    於上開時、地申請前開行動電話SIM卡後，將該等門號SIM卡
    出售交付該予該姓名年籍不詳之人，並當場取得每門號各11
    00元（實得800元）之代價，惟矢口否認有何幫助詐欺犯行
    ，辯稱：其不知對方將該行動電話作為詐欺犯罪使用，對方
    稱係提供酒店小姐應付客人使用云云。惟查：
  (一)前揭之詐騙集團某成員於如上述之時間，於雅虎奇摩拍賣網
    站刊登不實訊息，並使用被告所申辦之0000000000、000000
    0000號門號聯繫如附表所示之被害人楊川等人，致使被害人
    楊川等人陷於錯誤，遂依其指示於上述之時間匯款如附表所
    示之金額至該集團成員所指定之林美惠等人帳戶等情，業據
    證人即被害人楊川、李雅婷、蔡育甯、莊筑涵、陳品瑄、楊
    添麟、林致毅、劉俊傑、司景文等人分別於警詢及偵訊中證
    述明確，並有國泰世華銀行對帳單、家樂福電信門號申請書
    、亞太電信公司資料查詢、中華電信公司資料查詢、000000
    0000號、0000000000號行動電話通聯紀錄、第一銀行自動櫃
    員機交易明細、中國信託自動櫃員機交易明細表、郵政跨行
    匯款申請書、匯款單據、匯款存摺內頁資料、合作金庫商業
    銀行西門分行帳戶資料、YAHOO奇摩拍賣網頁資訊，及被告
    陳報之廣告資料、台灣大哥大通話明細等件附卷可稽，足認
    被告所申辦之0000000000、0000000000號行動電話門號確遭
    詐騙集團成員作為向被害人楊川等人施用詐術使之陷於錯誤
    所用工具之一。
  (二)又被告雖以前揭情詞置辯，然按申辦行動電話之用途係用來
    聯絡，其聯絡均會留下通聯紀錄，並依常理判斷，若有人不
    願自己申辦門號使用，反而執意要求使用他人所申辦之行動
    電話，必是隱身幕後之使用人欲利用申辦行動電話人頭掩飾
    犯行免於遭人追查，自極易於令人有與不法犯罪之目的相關
    之合理懷疑，而被告係成年人，其智識能力與一般常人無異
    ，亦具有相當之社會閱歷及經驗，對前述情形理應知之甚詳
    ，自難諉為不知，則其應當可預見該姓名年籍不詳之人向其
    收集行動電話門號SIM卡，可能被利用作為與財產犯罪有關
    之工具；況被告與該年籍不詳之人毫不熟識，衡情其豈可能
    輕信該年籍不詳之人收集上揭門號絕非用於不法行為，另佐
    以被告於原審及本院審理均自承：對方係以1100元（內含被
    告申辦門號支付之300元費用）代價向其收購門號等語，可
    見被告係以有對價方式出售門號，是足認被告當時雖可預見
    該真實姓名年籍不詳之人收集行動電話門號SIM卡，可能被
    利用為與財產犯罪有關之工具，然為上揭代價，仍將上開門
    號SIM卡交予他人使用甚明。
  (三)再按刑法上之故意，分為直接故意（確定故意）與間接故意
    （不確定故意），行為人對於構成犯罪之事實，明知並有意
    使其發生者為直接故意。行為人對於構成犯罪之事實，預見
    其發生而其發生並不違背其本意者為間接故意；而間接故意
    與有認識的過失之區別，在於二者對構成犯罪之事實雖均預
    見其能發生，但前者對其發生並不違背其本意，後者則確信
    其不發生。且幫助犯之成立，以行為人主觀上認識被幫助者
    正欲從事犯罪或係正在從事犯罪，且該犯罪有既遂之可能，
    而其行為足以幫助他人實現構成要件者，即具有幫助故意，
    並不以行為人確知被幫助者係犯何罪名為必要。又現今電話
    通訊技術發達，且已十分普及，一般人至電信公司申辦電話
    門號使用，係極為方便容易且迅速之事，苟有使用電話門號
    之正當用途，自以使用其本人名義或可信賴親友之名義申請
    門號，最為便利安全，且可避免門號名義人反悔，將電話門
    號辦理停話，造成使用上之困擾與不便。若非意圖以他人電
    話門號從事不法用途，並藉以逃避查緝，自無須使用他人電
    話門號之理。是依一般人通常之知識、經驗，均應知他人要
    求提供電話門號，係欲藉該電話門號隱匿其真實身分，被告
    係具社會經驗之成年人，衡情應對於該行動電話SIM卡之是
    否合法使用一節，當有合理之懷疑。是被告應可預見將行動
    電話門號提供他人使用將幫助他人實施犯罪，仍將之交付予
    該真實姓名年籍不詳之人，則被告有幫助詐欺取財之不確定
    故意至明，被告上開所辯，要係事後卸責之詞，不足採信。
  (四)綜上，本件事證明確，被告前開幫助詐欺取財之犯行堪以認
    定，應依法論科。
三、論罪科刑：
  (一)按刑法上之幫助犯，係對於犯罪與正犯有共同之認識，而以
    幫助之意思，對於正犯資以助力，未參與實施犯罪構成要件
    之行為者而言（最高法院88年度臺上字第1270號判決意旨參
    照）。被告係基於幫助該詐騙集團成員犯詐欺罪而提供該行
    動電話門號SIM卡，且無任何積極證據證明其有參與實施詐
    欺取財之犯罪構成要件行為，是核被告所為，係犯刑法第30
    條第1項、第339條第1項之幫助詐欺取財罪。
  (二)被告所申申辦之上開二門號固係隔日異地申辦，惟據被告於
    本院自承伊是看報紙廣告有登「辦門號換現金」，伊就先依
    報紙上的電話與對方聯絡，然後伊再去辦門號，對方是有說
    要賣給上班女郎，99年5月7日我去辦威寶的門號，因為家樂
    福在彰化，地點比較遠，5月8日伊才去辦家樂福門號，對方
    是叫伊一起辦門號，因為地點不同，伊分開辦，但門號伊是
    一起賣給對方等語，顯見被告基於同一不確定幫助故意，為
    同一出售門號目的，而於密切時間內，接續申辦不同電信公
    司行動電話門號後，再統一交付予對方，故其隔日異地之申
    辦不同電信公司行動電話門號，乃係一幫助行為之接續動作
    ，應認僅有一幫助行為。又被告以同一出售交付行動電話門
    號行為，同時觸犯幫助詐欺9位被害人，為想像競合犯，應
    依刑法第55條規定，應從一重論以一幫助詐欺取財罪。臺灣
    彰化地方法院檢察署檢察官移送請求併辦部分，其中該署99
    年度偵字第11216號案件之被害人楊川部分，與本案原起訴
    之犯罪事實乃係屬同一事實之實質上一罪關係，應由本院併
    予審理。至該案其餘之被害人李雅婷、蔡育甯部分，及同署
    100年度偵字第458號案件之被害人莊筑涵、陳品瑄、楊添麟
    、林致毅、劉俊傑、司景文等人部分，則與本案原起訴之犯
    罪事實間有想像競合之裁判上一罪關係，雖不在原起訴範圍
    內，但仍為起訴效力所及，本院自得一併審理。
  (三)又被告係以幫助詐欺取財犯罪之意思參與犯罪，為詐欺取財
    之幫助犯，爰依刑法第30條第2項規定，依正犯之刑減輕之
    。
  (四)原審以被告之罪證明確，予以論罪科刑，固非無見，惟原判
    決未及就被告前揭屬於裁判上一罪關係而為起訴效力所及之
    併案部分，適用刑法第55條論以想像競合犯一併審理，尚有
    未洽。被告上訴意旨仍否認犯罪，雖無理由，惟原判決既有
    上開瑕疵之處，即屬無可維持，自應由本院予以撤銷改判。
  (五)爰審酌被告任意提供上揭行動電話門號幫助他人詐騙財物，
    使詐欺者得以隱匿其真實身分，減少遭查獲之風險，愈使其
    肆無忌憚，加深犯罪之猖獗，破壞社會秩序甚鉅，惟念及被
    告本身並未實際參與詐欺取財之犯行，責難性較小，兼衡酌
    本件被害人所生具體損害，及被告犯罪之動機、目的、手段
    、素行、犯後態度等一切情狀，量處如主文第2項所示之刑
    ，並諭知易科罰金之折算標準，以示懲儆。
  (六)查被告前未曾因故意犯罪受有期徒刑以上刑之宣告，有臺灣
    高等法院被告前案紀錄表附卷可稽，其因一時貪慾圖便，短
    於思慮，致觸犯本案犯行，且於本院審理期間，已分別取得
    被害人楊川、蔡育甯、司景文與林致毅之諒解（本院卷第23
    頁背面、第33、34、54、68頁），其中楊川、林致毅均同意
    由被告捐款100元以做公益並陳報法院，另蔡有甯、司景文
    則以書面向本院陳報不要求被告賠償或不願追究其責任等情
    ，有其等之陳述筆錄或書面陳報及被告捐款之憑證在卷可稽
    （本院卷第23頁背面、第33、34、54、68、71頁），雖被告
    尚未能與其他被害人達成民事和解，惟本院審酌被告並非詐
    欺取財之主犯，其犯罪原因部分係基於無知所致，且其他被
    害人若堅持被告賠償，尚得依法另行請求，對其等權益不生
    影響等情，認被告經此刑之教訓，當知所警惕，而無再犯之
    虞，本院認前開對其宣告之刑，以暫不執行為適當，爰併宣
    告緩刑2年，並於緩刑期間內，責令其應向檢察官指定之政
    府機關、政府機構、行政法人、社區或其他符合公益目的之
    機構或團體提供40小時之義務勞務，使其以勞務直接付出奉
    獻社會，及依刑法第93條第1項第2款規定諭知於緩刑期間交
    付保護管束，以期建立正確之法治觀念，庶幾免於再犯，並
    啟自新。
據上論斷，應依刑事訴訟法第369條第1項前段、第364條、第299
條第1項前段，刑法第339條第1項、第30條、第55條、第41條第
1項前段、第74條第1項第1款、第2項第5款、第93條第1項第2款
，刑法施行法第1條之1，判決如主文。
本案經檢察官謝岳錦到庭執行職務。
中    華    民    國   100    年    3     月    8     日
            刑事第五庭  審判長法  官  趙  春  碧
                              法  官  林  宜  民
                              法  官  賴  恭  利
上列正本證明與原本無異。
不得上訴。
                              書記官  林  育  萱
中    華    民    國   100    年    3     月    8     日
附表：
 ┌──┬───┬─────┬───────┬─────┬───────┐
 │編號│被害人│商品      │匯款時間      │金額（新臺│詐騙所用聯絡電│
 │    │      │          │              │幣）      │話門號及帳戶  │
 ├──┼───┼─────┼───────┼─────┼───────┤
 │ 1  │李雅婷│I-PHONE手 │99年5月13日下 │1萬5,100元│0000000000號；│
 │    │      │機        │午3時52分許   │          │中國信託商業銀│
 │    │      │          │              │          │行重新分行帳號│
 │    │      │          │              │          │000-0000000000│
 │    │      │          │              │          │12號帳戶      │
 ├──┼───┼─────┼───────┼─────┼───────┤
 │ 2  │蔡育甯│五月天演唱│99年5月13日中 │8,000元   │0000000000號；│
 │    │      │會門票    │午12時50分許  │          │新光銀行南勢角│
 │    │      │          │              │          │分行帳號103-00│
 │    │      │          │              │          │00000000000000│
 │    │      │          │              │          │號帳戶        │
 ├──┼───┼─────┼───────┼─────┼───────┤
 │ 3  │楊川  │演會會門票│99年5月14日上 │8,000元   │0000000000號；│
 │    │      │          │午11時47分許  │          │新竹縣湖口郵局│
 │    │      │          │              │          │帳號0000000000│
 │    │      │          │              │          │000000000號林 │
 │    │      │          │              │          │美惠帳戶      │
 ├──┼───┼─────┼───────┼─────┼───────┤
 │ 4  │莊筑涵│I-PHONE手 │99年7月16日下 │12,000元  │0000000000號；│
 │    │      │機        │午3時38分許   │          │合作金庫銀行西│
 │    │      │          │              │          │門分行帳號006-│
 │    │      │          │              │          │000000000000號│
 │    │      │          │              │          │陳春金帳戶    │
 ├──┼───┼─────┼───────┼─────┼───────┤
 │ 5  │陳品瑄│玩具      │99年7月16日下 │16,000元  │0000000000號；│
 │    │      │          │午8時50分許   │          │合作金庫銀行西│
 │    │      │          │              │          │門分行帳號006-│
 │    │      │          │              │          │000000000000號│
 │    │      │          │              │          │陳春金帳戶    │
 ├──┼───┼─────┼───────┼─────┼───────┤
 │ 6  │楊添麟│I-PHONE手 │99年7月16日下 │12,000元  │0000000000號；│
 │    │      │機        │午10時08分許  │          │合作金庫銀行西│
 │    │      │          │              │          │門分行帳號006-│
 │    │      │          │              │          │000000000000號│
 │    │      │          │              │          │陳春金帳戶    │
 ├──┼───┼─────┼───────┼─────┼───────┤
 │ 7  │林致毅│數位單眼相│99年7月17日凌 │4,000 元  │0000000000號；│
 │    │      │機        │晨0時30分許   │          │合作金庫銀行西│
 │    │      │          │              │          │門分行帳號006-│
 │    │      │          │              │          │000000000000號│
 │    │      │          │              │          │陳春金帳戶    │
 ├──┼───┼─────┼───────┼─────┼───────┤
 │ 8  │劉俊傑│PS3遊戲主 │99年7月16日下 │8,000元   │0000000000號；│
 │    │      │機        │午10時40分許  │          │合作金庫銀行西│
 │    │      │          │              │          │門分行帳號006-│
 │    │      │          │              │          │000000000000號│
 │    │      │          │              │          │陳春金帳戶    │
 ├──┼───┼─────┼───────┼─────┼───────┤
 │ 9  │司景文│I-PHONE手 │99年7月17日凌 │28,300元  │0000000000號；│
 │    │      │機及MACBOO│晨0時33分許   │          │合作金庫銀行西│
 │    │      │K筆電     │              │          │門分行帳號006-│
 │    │      │          │              │          │000000000000號│
 │    │      │          │              │          │陳春金帳戶    │
 └──┴───┴─────┴───────┴─────┴───────┘
附錄本案論罪科刑法條全文：
中華民國刑法第30條
（幫助犯及其處罰）
幫助他人實行犯罪行為者，為幫助犯。雖他人不知幫助之情者，
亦同。
幫助犯之處罰，得按正犯之刑減輕之。
中華民國刑法第339條
（普通詐欺罪）
意圖為自己或第三人不法之所有，以詐術使人將本人或第三人之
物交付者，處 5 年以下有期徒刑、拘役或科或併科 1 千元以下
罰金。
以前項方法得財產上不法之利益或使第三人得之者，亦同。
前二項之未遂犯罰之。